臺灣高雄地方法院民事判決
                                     109年度訴字第1038號
原      告  聚億國際實業有限公司

法定代理人  馬永純  
訴訟代理人  蔡桓文律師
複代理人    田崧甫律師
被      告  原海科技有限公司

法定代理人  林麗文  
訴訟代理人  陳魁元律師
複代理人    蘇伯維律師
上列當事人間請求給付工程款事件，本院於民國111年2月15日言
詞辯論終結，判決如下：
    主      文
一、被告應給付新臺幣（下同）358,323元，及自民國（下同）1
    09年3月3日起至清償日止，按年息5％計算之利息。
二、原告其餘之訴駁回。
三、訴訟費用由被告負擔二分之一，餘由原告負擔。
四、本判決得假執行。但被告如以358,323元為原告供擔保，得
    免為假執行。
五、原告其餘之假執行聲請駁回。
    事實及理由
一、訴狀送達後，原告不得將原訴變更或追加他訴。但擴張應受
    判決事項之聲明者，不在此限（見民事訴訟法第255條第1項
    但書第3款規定）。本件原告聲明原為：被告應給付原告568
    ,323元，及自本院109年度司促字第4104號支付命令送達之
    翌日起至清償日止，按週年利率5％計算之利息。於繫屬中，
    擴張聲明為：被告應給付原告710,404元，及自本院109年度
    司促字第4104號支付命令送達之翌日起至清償日止，按週年
    利率5％計算之利息。願供擔保，請准宣告假執行（見本院訴
    字卷一第175頁），與上述規定相符，因此准其變更並以變
    更後之聲明為審理範圍。
二、原告主張：原告、被告於108年8月26日成立工程契約（以下
    簡稱「系爭工程契約」），由原告承攬高雄市鹽埕國小「太
    陽光電系統建置系統」之機電建置工程（以下簡稱「系爭工
    程」），工程款為710,404元。兩造約定完工日為108年10月
    5日，原告已於108年9月25日完工，並預訂於9月28日驗收，
    但被告卻藉口原告未按約施作、有瑕疵等拒絕驗收，亦不願
    給付工程款。則依民法第101條第1項規定，系爭工程應視為
    業已驗收。因此，依系爭工程契約之承攬法律關係，請求被
    告給付全部工程款等語，並聲明：被告應給付原告710,404
    元，及自本院109年度司促字第4104號支付命令送達之翌日
    起至清償日止，按週年利率5％計算之利息。願供擔保，請准
    宣告假執行。
三、被告抗辯：系爭工程由被告向訴外人瑩樺科技有限公司（以
    下簡稱「瑩樺公司」）承包系爭工程後，將其中機電工程再
    轉包給原告承作。被告、瑩樺公司簽訂之工程契約（以下簡
    稱「上包契約」）內容，兩造亦引用作為系爭工程契約之內
    容。然而，原告並未完成全部工程且未經合格驗收，至多僅
    得請領80%之工程款568,323元。再者，原告就施工使用之電
    纜線有浪費情形，施工人員違反工安約定，導致被告分別遭
    瑩樺公司依據上包契約第13條第3項、第11條第1項約定扣款
    80,000元、罰款130,000元，原告依同內容之系爭工程契約
    ，應予負擔。另因原告就地下室總盤體電線未結線完成，無
    法發電，且有裝設之管線位置擋到消防箱；未安裝逆變器；
    DC線未配置完成，雜亂無章等瑕疵，導致被告必須額外支出
    點工費用17,500元，及由第三方廠商修補施作之增加費用19
    6,371元，亦應由原告負擔。基上，被告以上述原告應負擔
    之費用合計432,871元主張抵銷抗辯等語，並聲明：原告之
    訴駁回。如受不利判決，願供擔保，請准宣告假執行。
四、本件之爭點
　　本件兩造於108年8月26日成立系爭工程契約，契約內容如簽
    訂名為工程合約之書面外，另兩造亦同意將上包契約內容實
    質作為系爭工程契約之內容之事實，有工程合約、上包契約
    各乙份可佐（見本院司促卷第11頁，訴字卷一第395至415頁
    ），並經原告之法定代理人馬永純、證人即被告負責本件系
    爭工程事務之員工洪雅慧陳、證述在卷（見本院訴字卷二第
    183、185頁）。兩造復不爭執預訂完工日為108年10月5日（
    見本院訴字卷三第301頁）。則原告可否請求本件工程款710
    ,404元，依據兩造攻防，爭點分別為：
　㈠原告是否已完工？
　㈡原告已施作之系爭工程如有瑕疵，被告可否主張應由原告負
    擔被告因此支出之第三方廠商費用及點工費用？
　㈢被告有無因原告施工人員違反工安規定、浪費電纜線而遭瑩
    樺公司罰款130,000元、80,000元？是否可由被告就應付原
    告之工程款予以扣除、抵銷？
五、本件心證
　㈠原告是否已完工？
　⒈承攬，乃當事人約定，一方為他方完成一定之工作，他方俟
    工作完成，給付報酬之契約（見民法第490條第1項規定）。
    因此承攬人完成工作，既為定作人給付報酬之要件，則工作
    是否完成，應由承攬人負舉證責任，證明其主張之完工事實
    為真。又「承攬人完成工作，應使其具備約定之品質，無減
    少或滅失價值或不適於通常或約定使用之瑕疵，固為民法第
    四百九十二條所明定，惟此乃有關承攬人瑕疵擔保責任之規
    定，與承攬工作之完成無涉。倘承攬工作已完成，縱該工作
    有瑕疵，亦不得因而謂工作尚未完成」（最高法院 85 年度
    台上字第 2280號民事判決）。
　⒉依據洪雅慧證稱，原告就鹽埕國小「太陽光電系統建置系統
    」負責施作之範圍為機電部分，支架部分則由其它廠商負責
    （見本院訴字卷一第185頁）；系爭工程契約之工程合約書
    在「合約範圍」欄亦載明原告之施工範圍為「機電（含接地
    系統、監控、清洗系統）至閘刀開關二次側」（見上述工程
    合約）。
　⒊原告是否已依系爭工程契約完成全部施工，原告以：鹽埕國
    小「太陽光電系統建置系統」已由高雄市政府核准竣工備查
    ，足以顯示在內之機電系統已經完工；原告負責人馬永純、
    證人即原告施工人員謝政輝也有陳、證述此點；另提出系爭
    工程之施工完成度現場照片為證。
　⒋經查，馬永純陳述：原本約定工期是自108年8月26日起算40
    天，但因洪雅慧請求原告可否提前儘早完成，所以原告在10
    8年9月24日提前完成，已可以試電併聯等語（見本院訴字卷
    二第147頁）；謝政輝證稱：我有參與施作系爭工程，實際
    做到108年9月25日，有整個做完，所有東西都有接好。9月2
    6日經洪雅慧通知進場清垃圾，9月28日則進場要進行試電併
    聯，但當天最終沒有試電，因為洪雅慧及瑩樺公司負責人張
    文毅有到場，表示管線位置要更改，當天即起糾紛，並有報
    警等語（見本院訴字卷二第251、257、259、265頁），均指
    出原告已有完成系爭工程。此外，原告提出之照片則顯示鹽
    埕國小地下室已有裝置總盤體、箱體內之施作狀態（見本院
    訴字卷一第259至315頁）。
　⒌但對於原告是否已完成逆變器之裝設，馬永純亦提及：逆變
    器照片為本院卷一第261頁所示之裝置，被告指說逆變器沒
    有完成，細節可能要問我們施工人員等語（見本院訴字卷二
    第169頁），可見馬永純並非全盤掌握實際施工內容，無法
    確認細節部分。且對於原告是否全部施作完成乙節，洪雅慧
    則證述：合約約定工期是40天，但因工程有延遲狀態，所以
    我有跟馬永純確認能不能在9月25日完成、試電，之後再做
    一些收尾動作就好，馬永純都說可以。但原告未曾通知已完
    成、驗收。9月25日當日早上我沒有去現場，但有請原告行
    政人員徐靜熒到場。張文毅當日下午有到現場與徐靜熒碰面
    ，但當天完全沒辦法試電，盤體節電線路沒有接好、線路亂
    擺、逆變器節線沒有完成、DC線沒有做好。原告希望改善，
    但瑩樺公司表示如果沒有改善，會請其它工班處理，我也希
    望讓原告改善，畢竟都已做到這樣階段，但瑩樺公司認為原
    告有缺失，執意要原告退場，在3天之後瑩樺公司就帶人員
    進來直接施工等語（見本院訴字卷二第191、195、227、285
    、287頁），與馬永純、謝政輝之說法相反。
　⒍再者，第三方廠商之人員李榮棋證述：我有支援系爭工程契
    約，並非承包。是張文毅請我去趕工處理缺失。我是9月29
    日第1次到現場，9月30日進場施作。原施工單位AC版線路接
    點單位錯誤，配置也有錯誤，所以折除重做。業主對管線配
    置有意見，所以修改管理重新拉出去。AC管路全部丟在天花
    板沒有固定，我們有補強固定架。頂樓部分沒有蓋版、模組
    線沒有處理。接地線完全沒有佈線，DC箱補接地線現場沒有
    整理，丟棄在地面，一樓AC線總接點週轉箱也沒有做等語（
    見本院訴字卷三第115、116頁）；余龍信證稱：108年10月
    間，我由加好公司請我去施作鹽埕國小太陽能工程，算臨時
    工。太陽能的線裸露，必須做線槽，線槽固定才能做蓋板，
    把線藏在裡面。之前就有人做線槽，但蓋子沒蓋好，線沒收
    進入，我們去把蓋子蓋好，把線收好等語（見本院訴字卷三
    第187、189頁），均證述系爭工程不僅有瑕疵問題且未全部
    施作完畢，因此按已施作之現況接手修補、續作至完成。
　⒎馬永純、謝政輝分別為原告之法定代理人、施工員工，雖然
    明確證述原告已經完成系爭工程，然而立場本有偏頗之虞，
    且不僅與洪雅慧說法相反，即便洪雅慧為被告員工，立場亦
    非全然中立，但馬永純、謝政輝亦與第三方之廠商李榮棋、
    余龍信之證述矛盾。又李榮棋、余龍信明確指出仍有何處未
    做、續接補作之工項，與兩造均無利益衝突，自較可信。
　⒏鹽埕國小「太陽光電系統建置系統」由高雄市政府工務局核
    准備查竣工一事，固有該局109年12月30日高市工務建字第1
    0942448200號函在卷可證（見本院訴字卷一第249頁）。但
    原告在108年9月25日之後即未再進場施作，後續尚由張文毅
    找第三方廠商進場介入接續施作之狀況，亦有洪雅慧、李榮
    棋、余龍信之證詞可證。而工務局之核備審查時點，更在第
    三方廠商介入續作之後，並非在108年9月25日原告最終進場
    之時點予以確認施作進度，原告據以主張系爭工程已由其全
    部施作完成，尚不成立。
　⒐基上，原告在108年9月25日雖然自稱可以試電併聯，且依原
    告提供之照片顯示確實已有相當程度之進度，包含地下室總
    盤體、管線均有安裝，但應未至全部完成之階段，原告主張
    已經全部完工乙節，舉證尚有不足。
　⒑然而，原告雖然尚未完成全部工程，但原告履約期限為108年
    10月5日，仍可有權續行施作，本不應以108年9月25日當日
    作為判斷原告是否遲延工期，此點亦經洪雅慧證稱：並非要
    求原告提前在108年9月25日完工，是與原告溝通之後，當日
    先做試電動作，如果試電沒問題，其它再收尾等語（見本院
    訴字卷二第245頁）。因此，即便原告未能在108年10月5日
    全部完工，仍無須負給付遲延之責。但因被告之上包瑩樺公
    司負責人張文毅已介入、拒絕再由原告施作，原告未能完工
    並非可歸責於自己之事由，原告仍可就已完工之進度請領工
    程款。而依馬永純、洪雅慧溝通之結果，109年9月25日如試
    電順利，原告即可請領全部工程款之80%（見本院訴字卷二
    第175、189頁）。
　⒒依徐靜熒證述：洪雅慧請我在9月25日到現場跟張文毅會合，
    請我了解張文毅需要什麼、哪部分有缺失。當日下午我跟張
    文毅一起至地下室，張文毅提到管線不符合消防法規，我有
    拍照並將張文毅提到的缺失轉傳給洪雅慧，我只有跟張文毅
    到地下室而已，其他地點不清楚。我有遇到原告的人員及小
    姐，但不知為什麼他們沒有陪同等語（見本院訴字卷三第11
    2、114頁），再參酌洪雅慧之證詞，可見108年9月25日當日
    情狀應是洪雅慧因有他事無法全程在場，故請徐靜熒陪同張
    文毅查看現場，而張文毅又與原告並未實質接觸，因此未由
    兩造、張文毅共同進行試電併聯之程序。待3日後之108年9
    月28日，兩造、張文毅雖都到場，但又因地下室管線裝設位
    置是否不當、應改一事爭執、衝突，亦未能進行試電程度。
    則依上述，仍應認定原告已有履約至試電階段，較屬公平，
    仍可請領全部工程款80％。
　⒓原告雖援引民法第101條第1項規定，主張原告因遭要求強制
    退場，應視為全部完工等語。但附停止條件之法律行為，於
    條件成就時，發生效力；因條件成就而受不利益之當事人，
    如以不正當行為阻其條件之成就者，視為條件已成就，民法
    第99條第1項、第101條第1項固有明文。然而所謂條件，係
    當事人以將來客觀上不確定事實之成就或不成就，決定法律
    行為效力之發生之一種附款（最高法院96年度台上字第848
    號判決參照）。而依民法第490條規定，除另有約定外，承
    攬人應俟完成全部之工作，定作人始有給付報酬之義務。又
    依民法第505條第1項規定：「報酬應於工作交付時給付之，
    無須交付者，應於工作完成時給付之。」可知承攬以工作完
    成為目的之契約，於未依當事人之約定，發生預期之結果前
    ，難認承攬之工作業已完成，即無從請求給付報酬，亦即，
    承攬人之報酬乃應俟工作交付或完成時始發生之債權。此工
    作之交付或完成，並非承攬人報酬債權發生效力之停止條件
    至明。系爭工程契約既屬承攬契約，已如前述，依前開說明
    ，本諸承攬之性質，上訴人此項報酬債權發生與否，並非附
    有停止條件，自無民法第101條第1項規定之適用。　
　㈡原告已施作之工程如有瑕疵，被告可否主張應由原告負擔被
    告因此支出之第三方廠商費用及點工費用？
　　民法第493條第1、2項規定「工作有瑕疵者，定作人得定相
    當期限，請求承攬人修補之。承攬人不於前項期限內修補者
    ，定作人得自行修補，並得向承攬人請求償還修補必要之費
    用」，而「所謂定作人得自行修補，係以承攬人不於定作人
    所定之期間內修補，或拒絕修補為其要件。良以定作人既願
    訂定承攬契約而將其工作委由承攬人承製，顯見對於工作瑕
    疵之補完，亦以承攬人有較強之修繕能力，能夠以較低廉之
    成本完成修補，定作人倘未先行定期催告承攬人是否修補瑕
    疵，自不容其逕自決定僱工修補；此不獨就契約係締約雙方
    以最低成本獲取最大收益之經濟目的所必然獲致之結論，且
    就避免使承攬人負擔不必要之高額費用之公平原則而言，自
    乃不可違背之法則」（最高法院80年度台上字第799號、80
    年度台上字第465號、86年度台上字第2298號民事判決參照
    ）。本件被告雖然指摘原告已做工程有總盤體電線未結線完
    成，無法發電，且有裝設之管線位置擋到消防箱；未安裝逆
    變器；DC線未配置完成，雜亂無章等瑕疵。然而，即便被告
    所稱情事屬實，DC線未配置完成、裝設之管線位置擋到消防
    箱、線體雜亂，未將逆變器全部節電做好等情事亦屬瑕疵。
    而依徐靜熒證述，於109年9月25日僅與張文毅會同查看現況
    ，張文毅之問題亦僅轉告洪雅慧，而於9月28日，洪雅慧因
    張文毅介入要求之故，拒絕再由原告續行施作，因此原告於
    109年9月28日既遭強制退場，可見被告並未定相當時間通知
    先由原告自行修補，尚不符合述請求修補必要費用之要件，
    即不能請求原告負擔第三方廠商費用；原告因遭強制退場，
    因此無法續作工程及收尾，被告亦不得請求原告負擔因此所
    生之點工費用，或以原告違約為由，請求原告負違約之賠償
    責任。基上，被告主張原告應負擔點工費用17,500元、第三
    方廠商費用合計196,371元（111,531元+5,880元+10,290元+
    1,470元+41,475元），並據以抵銷本件原告可領之工程款，
    並無理由。
　㈢被告有無因原告施工人員違反工安規定、浪費電纜線而遭瑩
    樺公司罰款130,000元、80,000元？是否可由被告就應付原
    告之工程款予以抵銷？
　⒈系爭工程契約之內容，除工程合約外，亦將被告與瑩樺公司
    之上包契約內容引入。因此上包契約第11條約定略以「工地
    管理…乙方於合約期間如未依勞安作業規範，經甲方拍照存
    證後每次罰款新台幣5,000元」（見本院訴字卷一第403頁）
    ，及第13條第3項約定略以「甲方供給之材料、機具設備及
    器材，乙方應善加保管，謹慎使用。材枓使用如有剩餘，乙
    方應按甲方指定場地交還…如有遺失或屬非自然消耗之毀損
    ，而無法修配復原時，乙方應負責賠償」（見本院訴字卷一
    第405頁），亦屬兩造之契約內容。
　⒉對於原告人員有違約工案行為一事，經被告提出原告人員施
    工穿著狀況之照片、洪雅慧與瑩樺公司人員對話內容為證（
    見本院訴字卷二第37、59至71頁），馬永純亦確認照片中為
    施工中之原告人員（見本院訴字卷二第163、181頁）。參見
    洪雅慧亦有明確與瑩樺公司人員核對確認行為次數為26次（
    見上述對話內容），被告因而主張原告應負130,000元之罰
    金責任，依約有據。原告雖然質疑違規次數之可靠性，且單
    次罰金金額過高，應予酌減，但瑩樺公司人員於對話中明白
    提及有與洪雅慧實質進行核對動作，且洪雅慧是以遭罰之承
    包商身分予以確認，應無恣意承認次數之必要。而約定之單
    次罰款金額雖達5,000元，但衡酌工安涉及工程進行之人身
    、財產安全，本應高度要求，以避免日後之損害更能彌補，
    則以較高額之罰金拘束、要求施工人員遵守工安法令或合理
    約定，再本諸私法自治原則，不宜事後單憑罰款總額之多寡
    ，逕予酌減，因此原告主張應予酌減，並不成立。
　⒊就原告有無浪費電線乙節，有洪雅慧與瑩樺公司人員對話內
    容為證（見本院訴字卷二第41頁），內容略以「茲因鹽埕國
    小現場已到用料遺失…請洪小姐再次確認是否正確，謝謝」
    ，並有提供手寫核算內容資料（見本院訴字卷二第39頁），
    可見亦有由瑩樺公司人員與洪雅慧確認數量及應扣金額。而
    被告亦確實因此遭瑩樺公司扣款80,000元乙情，有由被告核
    認之瑩樺公司請款單為證（見本院訴字卷二第115頁），被
    告抗辯此筆費用亦應由原告負擔，依約有據。
　⒋基上，被告抗辯應自應付之工程款抵銷扣抵210,000元（80,0
    00元+130,000元），即有理由。
六、綜上所述，原告依系爭工程契約之法律關係，雖可請求被告
    給付80％之工程款568,323元，但經被告以電纜線浪費80,000
    元、違反工安罰款130,000元抵銷，僅可請求358,323元。從
    而，原告請求被告應給付358,323元，及自本院109年度司促
    字第4104號支付命令送達之翌日即109年3月3日（見本院司
    促卷第23頁）起至清償日止，按週年利率5％計算之利息，為
    有理由，應予准許，逾此範圍之請求，為無理由，應予駁回
    。
七、原告陳明願供擔保，請准宣告假執行。但因原告勝訴部分，
    給付金額未逾500,000元，應依民事訴訟法第389 條第1項第
    5款之規定，依職權宣告假執行，原告就此部分所為宣告假
    執行之聲請，僅在促使法院為此職權之行使，本院自不受其
    拘束，仍應逕依職權宣告假執行。本院並依被告聲請，命被
    告預供相當擔保金額，得免為假執行。原告敗訴部分，其假
    執行之聲請，因訴之駁回，不應准許，併予駁回。
八、本判決基礎已臻明確，兩造其餘攻擊防禦方法及舉證，核與
    判決結果無影響，爰不一一論述，附此敘明。
九、訴訟費用負擔之依據：民事訴訟法第79條。
中　　華　　民　　國　 111　　年　　3 　　月　　10 　　
日
                  民事第三庭   法　官　高瑞聰
以上正本係照原本作成。
如對本判決上訴，須於判決送達後20日內向本院提出上訴狀。如
委任律師提起上訴者，應一併繳納上訴審裁判費。　　　　　　
　　　
中　　華　　民　　國　 111　　年　　3 　　月　　10 　　
日
                              書記官　曹德英